【裁判字號】    88,上易,2994
【裁判日期】    890307
【裁判案由】    詐欺
【裁判全文】
台灣高等法院台中分院刑事判決                  八十八年度上易字第二九九四號
    上  訴  人
    即  被  告  戊○○
右上訴人因偽造文書等案件，不服臺灣台中地方法院八十八年度訴字第一五一一號中
華民國八十八年十月二十八日第一審判決（起訴案號：臺灣台中地方法院檢察署八十
八年度偵字第一○二八六號），提起上訴，本院判決如左：
      主  文
原判決撤銷。
戊○○連續行使偽造私文書，足以生損害於他人，處有期徒刑伍月。
      事  實
一、戊○○於民國（下同）八十四年七月二十日自任會首招攬吳越英（以其母姚春筠
    之名入會）、丙○○、甲○○、乙○○等會員成立互助會，約定互助會期間自八
    十四年七月二十日起至八十七年六月二十日止，會員連同會首共計三十六會，每
    會新台幣（下同）一萬元，採內標制，每月二十日下午三時開標，開標地點在台
    中市○○路二二九巷一號一樓戊○○住處（以下簡稱第一互助會）。另自八十五
    年七月二十日起復招攬另一互助會，約定期間自八十五年七月二十日起至八十八
    年一月二十日止，會員連同會首共計三十一會，每會一萬元，每月二十日下午二
    時開標，開標地點同上址戊○○住處（以下簡稱第二互助會）。詎其間戊○○因
    其夫生意失敗，資金週轉不靈，急須金錢調度，竟基於為自己不法所有之概括犯
    意，先於八十五年五月二十日第一互助會第十一會開標時，利用部分會員未到埸
    競標之機會，於便條紙上填載一千五百元之金額再持以競標而得標，並向到場及
    未到場之會員佯稱該次係由會員姚春筠（實際與會者為吳越英）以一千五百元得
    標（對吳越英則佯稱係他會員得標），使各活會會員信以為真，各如數交付會款
    予戊○○，詐得如附表編號一所示之金額；戊○○復承上之概括犯意，於同年十
    二月二十日第二互助會第六會開標時，以同上之方式出具填寫一千四百元之便條
    紙競標而得標，並向到場之會員及未到場之會員佯稱該次係由會員丙○○以一千
    四百元得標（對丙○○則佯稱係他會員得標），使各活會會員信以為真，如數交
    付會款，詐得如附表編號二所示之金額；嗣戊○○無力再支撐上開互助會，於八
    十七年四月二十日宣布倒會，經會員核算結果，第一互助會竟仍有四名會員為活
    會，而第二互助會之會員丙○○尚係活會，會員吳越英、丙○○等人始知受騙。
三、案經吳越英、丙○○、乙○○、甲○○訴請台灣台中地方法院檢察署檢察官偵查
    起訴。
      理  由
一、右揭犯罪事實，業據被告戊○○坦承不諱，並經告訴人吳越英、丙○○、乙○○
    、甲○○於偵查、原審審理中指訴綦詳，核與証人姚春筠於偵查中証稱未同意被
    告以其名義標會之情節相符，並有互助會單影本二份在卷可稽，是事証明確，被
    告右揭犯行洵堪認定。
二、按我國民間互助會在競標時，習慣上均係由參與會員在標單上簽寫標金，提出競
    標，而由標金利息最高者得標，標單雖僅記載標金數額，而未記載投標人之姓名
    ，然在場之會員既能辨識該標單係何人之標會單，而不致混淆，則該標單乃依互
    助會習慣，足為表示一定用意之證明，自屬刑法第二百二十條第一項之準私文書
    (最高法院八十六年度台上字第二九○八號判決參照)，核被告前開先後冒用姚春
    筠、丙○○名義偽填標單競標係犯刑法第二百十六條、第二百十條之行使偽造私
    文書罪。且其以此冒標方式使活會會員陷於錯誤而交付會款，另犯同法第三百三
    十九條第一項之詐欺取財罪。被告偽造標單之低度行為為行使之高度行為所吸收
    ，不另論罪。被告二次冒標會款分別同時使多數活會會員陷於錯誤而交付會款，
    係以一行為同時觸犯數詐欺罪名，為想像競合犯，其先後二次行使偽造私文書、
    詐欺之各別犯罪，時間相近、手段相同，所犯分屬同一罪名，顯係各基於概括犯
    意所為，均應依連續犯論以一罪，並加重其刑。所犯上開兩罪有方法結果關係，
    應依連續犯從重論以行使偽造私文書罪。原審予以論罪科刑固非無見，惟原判決
    誤認被告上開偽造標單之行為，不構成偽造文書尚有未洽。被告上訴固不足取，
    惟原判決既有上開可議之處即屬無可維持，應予撤銷改判。爰審酌被告犯罪之動
    機、目的、手段、生活狀況、智識程度、犯罪所生之損害及犯罪後態度等一切情
    狀，量處如主文第二項所示之刑。偽造之標單依被告所陳，既已滅失而不存在，
    自不為沒收之諭知。
三、公訴意旨另以：上開互助會於八十七年四月二十日停會後，戊○○明知已無支付
    能力，竟仍簽發未載發票日，面額分別為二十二萬元、二十一萬元及二十二萬八
    千元之無效本票各一紙，交付丙○○、甲○○及乙○○，因認被告此部分亦涉犯
    刑法第三百三十九條第一項之詐欺取財罪嫌云云。惟查：按刑法第三百三十九條
    第一項詐欺罪之成立，以意圖為自己或第三人不法之所有，以詐術使人將本人或
    第三人之物交付為要件。所謂以詐術使人交付，必須被詐欺人因其詐術而陷於錯
    誤，若其所用方法不能認為詐術，亦不致使人陷於錯誤，即不構成該罪，最高法
    院四十六年台上字第二六○號著有判例可參。被告戊○○堅決否認伊簽發未載發
    票日之本票係要詐欺告訴人等，辯稱伊不知本票未記載發票日係無效票據等語。
    查被告簽發前開未載發票日之本票交付丙○○、甲○○及乙○○，原意在解決互
    助會倒會後各該會員之會款清償問題，此業據丙○○、甲○○及乙○○一致於原
    審時陳明在卷，是告訴人對被告當時已無資力之情形知之甚明，且被告之欠款並
    非於告訴人等取得本票後即行消滅，仍待實際清償，是就此客觀情狀而言，已難
    認被告有何施用詐術取物或得利之處。再按本票之發票日為絕對記載事項，未記
    載發票日之本票固為無效之票據，惟其本身仍不失為債權之憑証，仍可供債權人
    據以求償，果若被告有詐欺渠等之意，實無必要多此一舉簽發該等本票予丙○○
    等人以為債權之憑証，且被告從未否認積欠會員會款之事實，是顯難認被告有何
    為自己不法所有之詐欺犯意。末按本票應載發票日乙節並非眾所皆知之常識，此
    觀告訴人等亦稱收票時不知本票要簽發票日等語即可明暸，是被告辯稱伊非故意
    為之等語應屬可採，此部分應係民事債務不履行之問題，實難因此遽論被告此部
    分之詐欺罪行，惟因公訴人認此部分與被告前揭論罪科刑部分具有連續犯之裁判
    上一罪關係，爰不就此另為無罪之諭知，併此敘明。
四、據上論結，應依刑事訴訟法第三百六十九條第一項前段、第三百六十四條、第二
    百九十九條第一項前段，刑法第五十六條、第二百二十條第一項、第二百十條、
    第二百十六條、第三百三十九條第一項、第五十五條，罰金罰鍰提高標準條例第
    一條前段，判決如主文。
本案經檢察官丁○○到庭執行職務。
中      華      民      國    八十九      年      三      月     七     日
                                  臺灣高等法院臺中分院刑事第十二庭
                                          審判長法  官  洪  耀  宗
                                                法  官  郭  同  奇
                                                法  官  劉  登  俊
右正本證明與原本無異。
如不服本判決應於收受送達後十日內向本院提出上訴書狀，其未述上訴之理由者並
得於提起上訴後十日內向本院補提理由書（均須按他造當事人之人數附繕本）。
                                                書記官  朱  敏  諄
中      華      民      國    八十九      年      三      月     九     日
附表
┌──┬──────┬─────┬──────────────────┐
│編號│ 冒標日期   │冒標標金  │ 詐騙金額                           │
│    │            │          │                                    │
├──┼──────┼─────┼──────────────────┤
│    │            │          │                                    │
│ 一 │ 八十七年五 │一千五百元│  八五○○元×二十六活會            │
│    │ 月二十日   │          │            ＝二二一○○○元        │
├──┼──────┼─────┼──────────────────┤
│ 二 │ 八十七年十 │一千四百元│  八六○○元×二十六活會            │
│    │ 二月二十日 │          │            ＝二二三六○○元        │
└──┴──────┴─────┴──────────────────┘
                                                                        Ａ


司法院資訊處製作；財團法人民間司法改革基金會備份。
